【裁判字號】    92,上易,123
【裁判日期】    920319
【裁判案由】    詐欺
【裁判全文】
臺灣高等法院臺南分院刑事判決          九十二年度上易字第一二三號      潛
      上  訴  人
      即  被  告  乙  ○  ○
右列上訴人因詐欺案件，不服臺灣臺南地方法院八十九年度易字第二九五二號中華民
國九十一年十一月十九日第一審判決（起訴案號：臺灣臺南地方法院檢察署八十八年
度偵字第一五一一七號，併辦案號：同上署八十八年度偵字第一五一二○號、八十九
年度偵緝字第三○五號、九十年度偵字第一三二四號），提起上訴，本院判決如左：
      主      文
上訴駁回。
      事      實
一、乙○○係「慧進企業社」負責人，於民國（下同）八十八年三月四日與大慶電機
    工業有限公司（以下簡稱大慶公司）負責人甲○○簽訂承攬契約，約定以總工程
    價款新台幣（下同）六百萬元，承攬大慶公司位於台南縣安定鄉港口村新建廠房
    工程。嗣於八十八年十二月間，雙方因工程進度發生爭執，經甲○○於八十八年
    十二月十三日向臺灣臺南地方法院檢察署告訴詐欺取財罪嫌（此部分不另為無罪
    判決之諭知，詳如後述）。涉訟期間，於協商工程糾紛解決方式時，乙○○竟意
    圖為自己不法之所有，向甲○○騙稱：若甲○○願自費提供材料，可續行施工云
    云，致使甲○○誤認乙○○將以其所提供鋼材興建前開工程，而陷於錯誤，於八
    十九年七月六日將價值六十萬元鋼材送至大慶公司前開工地交予乙○○。詎乙○○取得前開鋼材後，旋將其中價值十三萬元部分鋼材移至他處，而未施工。嗣因
    甲○○至工地現場察看工程進度時發現，始知受騙。
二、案經甲○○訴由臺灣臺南地方法院檢察署檢察官偵查起訴。
      理      由
壹、有罪部分：
一、訊據上訴人即被告乙○○矢口否認有詐欺犯行，辯稱：伊未將告訴人送交部分鋼
    材移其他工地，因當時有三件工程至同時進行，告訴人所指十三萬元鋼材，屬於
    伊另外工程所需鋼材，並無挪用告訴人鋼材等語。
二、經查：
(一)被告於前揭時地承攬告訴人大慶公司位於台南縣安定鄉港口村之工程，因工程進
    度問題，遭告訴人提出詐欺告訴，涉訟期間，被告向告訴人表示如告訴人提供鋼
    材，將續行施工，告訴人乃於八十九年七月六日提供價值六十萬元鋼材予被告之
    事實，業據告訴人於原審偵審中指陳綦詳，被告亦坦承告訴人曾提供該部分鋼材
    予伊等情，該部分事實，堪以確定。
(二)據告訴人指陳：伊於八十九年七月六日提供鋼材，然遭被告擅自將其中約四分之
    一數量移往別處使用等語，核與被告於偵查中所供：伊未經告訴人同意，將告訴
    人提供之鋼材移至他處使用，數量大約為告訴人提供之鋼材四分之一，價值十三
    萬元等語（見一五一一七號偵查卷八十九年八月十八日訊問筆錄），悉相合。
    參以被告既於涉訟期間，與告訴人協商工程糾紛解決方式，同意由告訴人自費提
    供材料，被告願續行施工，告訴人亦依約於八十九年七月六日將價值六十萬元鋼
    材，送至大慶公司前開工地交予被告，被告竟於取得鋼材後，將其中價值十三萬
    元部分鋼材移至他處，未用於告訴人工程施工，被告顯有不法所有意圖，灼然甚
    明。
(三)被告嗣於原審及本院審理時翻異前詞，改稱：伊未將告訴人甲○○提供之鋼材移
    作他用，且於偵查中曾告知檢察官未侵占云云。惟查被告於偵查中業已詳細陳明
    其移送他用鋼材之數量、價值，何況告訴人於本院明確指稱：伊提供鋼材後，翌
    日就至被告工廠查看，其後被告又向伊要求鋼材，伊每隔二、三天即去看，然均
    不見，被告即推稱鋼材送去噴砂，伊至噴砂工廠查問，被告乃指示噴砂工廠人員
    向伊搪塞，該處鋼材即係伊所送交，經伊查對，與伊所送鋼材不同，嗣又表示送
    到永康，伊才知被告永康也有工地等語，足證被告改稱未挪用告訴人所提供鋼材
    云云，無非事後卸責之詞，自無可取。
(四)被告雖辯稱：先前亦曾使用自己材料施作於告訴人工程云云，惟被告始終未能提
    出相關佐證以供審酌，自難資為有利於被告之論據。況本件告訴人提供鋼材之舉
    ，係因被告施工過程發生困難，告訴人為求其自身工程順利完成，始於契約之外
    ，另行購買鋼材交予被告，被告當知該批鋼材並非伊所有材料，必須用於告訴人
    前揭工程，不得擅自挪用，此觀被告原審供稱：該批鋼材尚未施工前，屬於告訴
    人所有等語，即甚明瞭，是被告執此辯稱並無不法意圖云云，當無可採。
(五)綜上所述，被告詐欺犯行，事證明確，堪以認定，應依法論科。
三、核被告所為係犯刑法第三百三十九條第一項詐欺取財罪。原審審酌被告犯罪動機
    、手段、所得約十三萬元、對告訴人甲○○前揭工程之影響，犯罪後於偵查中承
    認犯行，復嗣後翻異前供，否認犯行之態度等一切情狀，適用刑法第三百三十九
    條第一項、第四十一條第一項前段、罰金罰鍰提高標準條例第一條前段、第二條
    ，量處有期徒刑六月，並諭知如易科罰金以三百元折算一日之標準。
貳、不另為無罪判決諭知部分：
一、公訴意旨另以：乙○○於前揭時地承攬告訴人前開工程時，以向告訴人佯稱預支
    工程款之詐術，致告訴人陷於錯誤，先後於八十八年三月四日、同年四月六日、
    同年六月二十九日及同年九月四日先後交付一百五十萬元（起訴書誤為三百十萬
    元），然被告未將告訴人交付之預支工程款全數用於告訴人工程，而將該工程款
    支付其所承攬其他工程之下游包商應急。被告復於八十八年五月十日向告訴人佯
    稱：欲投標其他工程急需押標金云云，向告訴人借款一百萬元，並簽發楊金來（
    業經檢察官為不起訴處分確定）為發票人，面額一百萬元支票一紙，交予告訴人
    充作抵押，然被告實際上並未參與投標，而支票屆期未能兌現，且被告承攬告訴
    人之前揭工程亦未能如期完工，因認被告另涉有刑法第三百三十九條第一項詐欺
    取財罪嫌云云。
二、按犯罪事實，應依證據認定之，無證據不得推定其犯罪事實，又不能證明被告犯
    罪者，應諭知無罪之判決，刑事訴訟法第一百五十四條、第三百零一條第一項分
    別定有明文。又刑法第三百三十九條第一項詐欺罪之成立，以意圖為自己或第三
    人不法之所有，施用詐術使人陷於錯誤而交付財物或因而得財產上不法之利益或
    使第三人得之為構成要件。所謂以詐術使人交付財物，必須該財物之交付，係由
    於被告施用詐術而陷於錯誤所致，若行為人未施用何詐術，自不構成詐欺罪。
三、訊據被告雖坦承曾於前揭時地分別以預支工程及需投標金為由，向告訴人借貸款
    項，惟矢口否認涉有詐欺之犯行，辯稱：伊確實曾依約施工，嗣因向告訴人請款
    ，遭告訴人拒絕，伊始無法續行施工；又伊確曾以統勤營造股份有限公司（以下
    簡稱統勤營造）名義投標基督教台南聖教會工程，並無詐欺告訴人甲○○等語。
四、經查：
(一)被告於八十八年三月四日與告訴人簽訂前揭工程承攬契約時，向告訴人收受十萬
    元定金一節，業據被告於原審審理時供承在卷，參以告訴人提出之轉帳傳票（附
    於八十八年度偵字第一五一一七號卷內）內「摘要」欄內，亦係「定金」等記載
    ，足見被告係因與告訴人簽訂前揭承攬契約，始行收受前開定金，與一般定作人
    簽訂契約時，恆交付定金模式無違，此部分自難認被告有何施用詐術之犯行。
(二)被告向告訴人甲○○借用一百四十萬元，並向告訴人表示將轉做工程款等情，業
    據被告供承不諱，核與告訴人指訴相符，並有借據三紙在卷可稽。另被告於偵查
    中亦自承曾將告訴人交付之部分款項，支付其他工程所需等語（見偵查卷八十九
    年一月四日訊問筆錄），是告訴人於偵查中指稱：被告未將其所交付款項用於雙
    方約定工程乙節，尚屬有據，然按社會常情，從事商業活動之人，其資金周轉方
    式，除異常充裕者外，均以調度方式為之。易言之，從事商業者，均評估資金需
    求先後、數量等因素，決定其收入或現存款項支出之對象及方式，自難僅以行為
    人收受他方給付款項後，先行給付其自身其他資金需求，未全然用於契約內容所
    示工程，遽認行為人涉有詐欺罪嫌。故被告從未將告訴人交付之全數款項用於雙
    方契約所約定工程，惟此應僅屬被告資金調度出現問題，無法完成告訴人定作之
    工程時，是否應對告訴人負民事債務不履行責任，尚與刑法詐欺罪構成要件有間
    。
(三)被告曾以統勤營造名義，以一千三百二十萬元投標金額，參與位於台南市○○○
    街九○號台南聖教會宣教大樓第一期興建工程投標案，嗣於八十八年五月十一日
    因投標價格超過底價，而未能得標，且依該次投標須知規定，投標廠商均需先行
    繳納投標金額百分之十押標金等情，業據台南聖教會於九十年四月二十六日以（
    九十）南聖字第九○○四二六○一號函覆在卷，足見被告確有參與投標，且依前
    開回函所示，被告既以一千三百二十萬元數額投標，則其至少需先行繳納一百三
    十二萬元押標金，是被告於八十八年五月十日向告訴人表示因投標需繳押標金一
    百萬元等語，即非無據，尚難認被告假借投標需繳押標金詐騙告訴人交付一百萬
    元。
(四)告訴意旨另以：被告以預借工程款方式向其詐取工程款二百五十萬元後，實際僅
    施工部分，即行終止，因認該部分被告亦涉有詐欺罪嫌云云。惟刑法詐欺取財罪
    之成立，以行為人係本於為自己或他人不法所有之意圖，施用詐術向被害人取得
    財物。然行為人於向被害人取得財物之際，是否已存詐騙之意，本係其內心意思
    ，他人無從查知，僅能於事後以現存之客觀情狀判斷之。查被告迭次陳稱：其施
    做告訴人前開工程前棟部分業已完成大部分，後棟部分，亦已完成鋼架，其自認
    施工部分已達契約約定二分之一以上，業已超過其取得二百五十萬元所應施做之
    工程等語，並提出照片二十四張為據，告訴人於原審調查時雖稱被告施做部分僅
    約十分之一云云，惟證人即為被告施做告訴人工程，嗣被告停工後，亦曾為告訴
    人雇用參與本件工程完成之洪宗田於原審調查時證稱：被告停工之際，前棟業已
    完工，後棟之屋頂鐵架已經做好，但牆壁的鐵架還沒有做好，前棟的情形外殼就
    像被告提出之照片所示等語（見原審九十一年九月十九日訊問筆錄），證人洪宗
    田本係受被告僱請至告訴人前揭工作施做工程，於被告停工之際，亦遭被告積欠
    薪資，迄今未還，為證人洪宗田於原審調查時證實在卷（見前開訊問筆錄），衡
    情證人洪宗田當無偏頗被告，故為對被告有利之不實證言，足見被告辯稱：伊已
    施做一半工程等語，尚非無據。綜此各情，被告與告訴人簽訂之承攬契約總價六
    百萬元，被告並預借工程款方式二百五十萬元，而被告已為告訴人完成前棟工程
    大部分，後棟部分亦完成屋頂鐵架等部分，依此施工部分觀之，縱未達於已取得
    工程款部分之價值，相距亦非甚多，自難僅以被告擅自停工，即認被告於簽約之
    初即已預存詐騙告訴人之不法意圖。另告訴人陳稱：被告停工後，伊請人另行將
    前棟工程完工，共計花費一百九十四萬八千零九十四元，因認被告實際施工部分
    ，遠不及於預借之二百五十萬元工程款云云，然告訴人於被告停工後，另行請人
    施工部分，應曾變更相關設計，以致施工費用大增，此觀告訴人陳稱：其請人另
    行就後棟施工，費用高達五百三十六萬九千九百九十七元等語（見原審九十年八
    月二十三日訊問筆錄），嗣後施工所花費工程款項，已遠超過與被告承攬之初預
    定之工程款六百萬元，殊難僅憑告訴人於被告停工後，另行請人施做所耗費款項
    ，遽予推論被告實際施工價值僅約五十萬元，而認定被告即有詐欺告訴人之不法
    意圖。
(五)原審基於上述理由，認被告該部分罪嫌尚有不足，惟因被告該部分行為與前揭論
    罪科刑部分，有裁判上一罪關係，乃不另為無罪判決之諭知。
、併案部分：
一、移送併辦意旨另以：被告於八十八年八月間起，因承攬告訴人前開工程需要，連
    續向告訴人佳立美建材有限公司（以下簡稱佳立美公司）負責人戊○○訂購價值
    三十三萬一千四百九十八元水泥、地磚、磁磚等貨品，告訴人佳立美公司並曾依
    約將貨物送至告訴人甲○○前開工地，然被告交予告訴人佳立美公司抵充貨款之
    支票，屆期卻因存款不足而退票；且被告另於八十八年七月間，向告訴人丁○○
    告知欲僱請告訴人丁○○承作告訴人甲○○前揭工程水泥部分工作，雙方約定工
    程款四十五萬元，然告訴人丁○○依約施作後，被告卻未依約給付工資；另被告
    於八十九年三月間，擅用統勤營造公司之名，將統勤營造承攬之高雄市○○路工
    程及台南縣永康市○○街工程，分以二十六萬元及二十三萬元轉包予告訴人丙○○，致告訴人丙○○誤信其為統勤營造負責人而同意承攬前開工程，然告訴人丙○○依約完工後，被告卻未依約給付告訴人丙○○款項，因認被告就該部分亦涉
    有刑法第三百三十九條第一項之詐欺取財罪嫌云云。
二、訊據被告於偵審時固坦承曾向告訴人佳立美公司訂購前揭貨物，並僱請丁○○施
    作告訴人甲○○前揭工程水泥部分工程，另曾委請告訴人丙○○施作高雄市○○
    路工程及台南縣永康市○○街等工程，且迄今尚分別積欠告訴人佳立美公司貨款
    二十餘萬元及丁○○工資四十萬元及告訴人丙○○部分工程款等情，惟堅詞否認
    涉有詐欺取財罪嫌，辯稱：伊與告訴人甲○○間契約未能解決，導致伊資金周轉
    出現困難，因而無法依約支付予告訴人佳立美公司、丁○○應付款項；又伊係將
    伊所承攬之高雄市○○路工程及台南縣永康市○○街工程與亞洲航空股份有限公
    司（以下簡稱亞洲航空公司）等工程，一併轉包予告訴人丙○○，業已給付四十
    餘萬元貨款予告訴人丙○○，嗣因資金周轉困難以致無法依約給付應付款項，並
    無詐欺之不法意圖等語。
三、經查：
(一)被告於前揭時段連續與告訴人佳立美公司、丁○○、丙○○等人簽約，分別請告
    訴人佳立美公司、丁○○、丙○○交付貨物及施作工程，且迄今尚積欠告訴人佳
    立美公司、丁○○、丙○○應付部分款項等情，業據被告於本院審理中自承不諱
    ，核與告訴人佳立美公司代表人戊○○、告訴人丁○○、丙○○等人於本院調查
    及審理時，到庭陳述雙方交易過程情節大致相符，並有告訴人佳立美公司提出之
    送貨單十六張、估價單三張、告訴人丁○○提出之工程承攬書一紙、告訴人丙○○提出之工程請款單二紙等各件在卷可稽，被告該部分自白與事實相符，堪以採
    信。
(二)按刑法第三百三十九條第一項所規定詐欺罪，係以行為人自始具有為自己或第三
    人不法之所有之意圖為要件，民事債務人未依債之本旨履行，在一般社會生活經
    驗上可能原因非一，自難僅以債之關係成立後，未依約給付，即認債務人自始即
    具有不法所有意圖。按被告確曾承攬告訴人甲○○前揭工程一節，已如前述，是
    其本於承攬所需，分別向告訴人佳立美公司訂購工程所需磁磚等物，並僱請告訴
    人丁○○施作告訴人甲○○前開工程所需水泥工作，核與現今社會承攬他人工程
    ，再行分別轉包予他人之工作模式，並無相違之處，自難認其有何施用詐術之處
    。另被告與告訴人甲○○間就前開工程確有糾紛，因而被告向告訴人僅取得二百
    五十萬元工程款等情，諸如前述，是被告辯稱：係因與告訴人甲○○間之債務糾
    紛，資金周轉出現問題，始無法依約給付告訴人佳立美公司及丁○○乙節，尚非
    全然無據。是其事後雖未能依約給付貨款，然此僅屬被告應於民事上負債務不履
    行之責，若無他佐證，尚難僅以被告未能依約給付應付款項，即認被告於訂約之
    際，預欲存詐騙告訴人之不法意圖，進而推認被告確有詐欺犯行。
(三)被告於原審審理時供稱：伊係向統勤營造公司借牌承攬工程等語，而告訴人丙○○於原審審理時陳稱：伊承攬被告交付之亞洲航空公司等工程時，曾將發票拿到
    統勤公司時，統勤公司亦曾蓋章，表示工程屬於統勤公司等語（見原審九十一年
    十月二十九日審判筆錄），足見被告使用統勤營造公司名義承攬工程，確經統勤
    公司同意。參以現今建築業借用其他建築公司牌照承攬工程，並非罕見之事，被
  告借用統勤營造公司名義承攬工程，雖有可議之處，然既經統勤營造公司同意，
    自難認其有何施用詐術詐騙告訴人丙○○之處。又被告係將亞洲航空公司與高雄
    市○○路工程及台南縣永康市○○街等工程併予轉包予告訴人丙○○等情，業據
    被告陳述在案，參以告訴人丙○○於九十年二月間對被告提出告訴之際，亦指稱
    ：被告於八十九年三月間，以統勤營造名義承攬亞洲航空泥作工程、高雄青年路
    工程、台南縣永康長和街工程轉包予告訴人等情，有告訴狀一份在卷可稽（附於
    臺灣臺南地方法院檢察署九十年偵字第一三二四號卷），是被告前開所辯，應堪
    採信。又被告業已給付予告訴人丙○○亞洲航空公司工程、高雄市○○路及台南
    縣永康市○○街工程款約四十萬元等情，業據被告於原審法院提出付款簽收單影
    本一紙為證，是被告辯解：三項工程一併交予告訴人丙○○承攬，並已交付部分
    工程款等語，尚非無據。是被告雖尚積欠告訴人丙○○部分款項，惟若無他佐證
    ，實難僅以被告事後未能依約給付全部應付款項，即認被告於訂約之際，已存不
    欲付款之不法所有意圖。
(四)原審基於上述理由，認被告就併案部分詐欺犯行，罪嫌尚有不足，惟因該部分，
    與前揭論罪科刑部分，具有裁判上一罪關係，爰就該部分不另為無罪判決之諭知
    。
肆、本院經核原判決認事用法，均無不合，量刑亦屬妥適。被告上訴意旨，否認犯罪
    ，並指摘原判決不當，為無理由，應予駁回。
伍、據上論斷，應依刑事訴訟法第三百六十八條，判決如主文。
本案經檢察官曾顯智到庭執行職務。
中  華  民  國      九十二      年        三        月      十九        日
                                臺灣高等法院臺南分院刑事第一庭
                                    審判長法官  茆    臺    雲
                                          法官  李    文    福
                                          法官  蔡    長    林
右正本證明與原本無異。
不得上訴。
                                    法院書記官  李    培    薇
中  華  民  國      九十二      年        三        月      二十        日
附錄本案論罪科刑法條全文：
刑法第三百三十九條第一項：
  意圖為自己或第三人不法之所有，以詐術使人將本人或第三人之物交付者，處五年
以下有期徒刑、拘役或科或併科一千元以下罰金。


司法院資訊處製作；財團法人民間司法改革基金會備份。
